ACORDAO-COMPLETO-2495083

ACÓRDÃO 1908/2022 ATA 9/2022 - PRIMEIRA CÂMARA

VISTOS, relatados e discutidos estes autos de Tomada de Contas Especial instaurada pela Fundação Nacional de Saúde (Funasa) , em desfavor dos Prefeitos de Magalhães de Almeida/MA, Sr. João Cândido Carvalho Neto, gestões 2009-2012 e no período de 1/1/2013 a 21/3/2014, e do Sr. Tadeu de Jesus Batista de Sousa, gestões 30/3/2014 a 31/12/2016 e 2017-2020, e das Empresas Pereira Construções Ltda. e LA - Comércio e Serviços Ltda., em razão da inexecução parcial do Convênio 607/2008 - Siafi 651006,
ACORDAM os Ministros do Tribunal de Contas da União, reunidos em sessão de 1ª Câmara, ante as razões expostas pelo Relator, em:
9.1. considerar revéis os Srs. Tadeu de Jesus Batista de Sousa e Roberto Miranda Leite, e as Empresas Pereira Construção Ltda. e LA - Comércio e Serviços Ltda., para todos os efeitos, nos termos do art. 12, § 3º, da Lei 8.443/1992;
9.2. acatar as razões de justificativa apresentadas pelo Sr. João Cândido Carvalho Neto, estendendo seus benefícios ao Sr. Roberto Miranda Leite, e às Empresas Pereira Construção Ltda. e LA - Comércio e Serviços Ltda., nos termos do art. 161, do Regimento Interno;
9.3. julgar regulares com ressalva as contas dos Srs. João Cândido Carvalho Neto, Roberto Miranda Leite, Tadeu de Jesus Batista de Sousa, e das Empresas Pereira Construções Ltda. e LA - Comércio e Serviços Ltda., com base no art. 16, inciso II, da Lei 8.443/1992, dando-lhes quitação;
9.4. aplicar aos Srs. Roberto Miranda Leite e a Tadeu de Jesus Batista de Sousa multa individual prevista no art. 58 da Lei 8.443/1992, c/c o art. 268, inciso II, do Regimento Interno do TCU, no valor de R$ 10.000,00 (dez mil reais) , fixando-lhes o prazo de quinze dias, a contar da notificação, para que comprovem, perante este Tribunal, o recolhimento das dívidas aos cofres do Tesouro Nacional (art. 214, inciso III, alínea "a", do Regimento Interno do TCU) , atualizadas monetariamente desde a data deste Acórdão até a data do efetivo recolhimento, se forem pagas após o vencimento, na forma da legislação em vigor;
9.5. autorizar, desde logo, nos termos do art. 28, inciso II, da Lei 8.443/1992, a cobrança judicial das dívidas, caso não atendidas as notificações;
9.6. dar ciência à Fundação Nacional de Saúde quanto à necessidade de o Tribunal ser imediatamente comunicado, quando novas análises procedidas em prestações de contas possam alterar os fundamentos inicialmente utilizados para a instauração de tomadas de contas especiais já encaminhadas a esta Corte; e
9.7. remeter cópia deste Acórdão à Fundação Nacional de Saúde, ao Município de Magalhães de Almeida/MA e aos responsáveis, informando que a presente deliberação, bem como o relatório e o voto que a fundamenta, está disponível para consulta em www.tcu.gov.br/acordaos.

Tomada de Contas Especial instaurada pela Fundação Nacional de Saúde - FUNASA, em decorrência da não execução parcial do objeto do Convênio nº 0607/2008, celebrado com a Prefeitura Municipal de Magalhães de Almeida/MA, tendo por objeto a execução de Melhorias Sanitárias Domiciliares, com vigência incidente no período de 31/12/2008 a 6/9/2014.

Primeira Câmara

Prefeitura Municipal de Magalhães de Almeida/MA.

3. Interessados/Responsáveis:
3.1. Interessada: Fundação Nacional de Saúde (26.989.350/0001-16).
3.2. Responsáveis: João Cândido Carvalho Neto (XXX.155.913-XX); LA Comércio e Construções Ltda. (09.067.277/0001-06); Pereira Construção Ltda. (10.948.796/0001-62); Roberto Miranda Leite (XXX.591.626-XX); Tadeu de Jesus Batista de Sousa (XXX.074.413-XX).

13.1. Ministros presentes: Benjamin Zymler (na Presidência) e Jorge Oliveira.
13.2. Ministro-Substituto convocado: Augusto Sherman Cavalcanti (Relator).
13.3. Ministro-Substituto presente: Weder de Oliveira.

ACORDAO-COMPLETO-2540419

Acórdão de Relação 3887/2022 - Primeira Câmara

Acórdão de Relação

AUGUSTO SHERMAN

Adoto, como relatório, excerto da instrução vazada à peça 65 destes autos, anuída pelo corpo diretivo da Secretaria de Controle Externo de Tomada de Contas Especial (SecexTCE) (peças 66 e 67) , e  pelo MP/TCU (peça 68) :
"INTRODUÇÃO
Cuidam os autos de Tomada de Contas Especial instaurada pela Fundação Nacional de Saúde - Funasa, em desfavor dos Srs. João Cândido Carvalho Neto (CPF: XXX.155.913-XX) , Prefeito Municipal de Magalhães de Almeida/MA no período de 1/1/2009 a 21/3/2014 e Sr. Tadeu de Jesus Batista de Sousa (CPF: XXX.074.413-XX) , Prefeito Municipal de Magalhães de Almeida/MA no período de 30/3/2014 a 31/12/2016 e 1/1/2017 até a presente data e das empresas Pereira Construções Ltda. (CNPJ: 10.948.796/0001-62) e LA - Comércio e Serviços Ltda. (CNPJ: 09.067.277/0001-06) , em razão da inexecução parcial do Convênio 607/2008 - Siafi 651006 (peça 2, p. 18-31) , celebrado entre a Fundação Nacional de Saúde - Funasa e a Prefeitura Municipal Magalhães de Almeida/MA, tendo por objeto a construção de melhorias sanitárias domiciliares - MSD. A vigência inicial do convênio foi de 31/12/2008 a 31/12/2009.
HISTÓRICO 
2.	Para a execução do objeto do Convênio (peça 2, p. 18-31) , foram previstos um total de R$ 426.628,00, dos quais R$ 400.000,00 a cargo do concedente e R$ 26.628,00 a cargo do convenente, a título de contrapartida, conforme cláusulas quinta e sexta do convênio (peça 2, p. 24-25) . O convênio teve sua vigência inicial prorrogada sucessivas vezes, tendo como termo final a data de 6/9/2014.  
3.	Teve por objeto a construção de 103 módulos sanitários tipo 2 em diversas localidades do município, com o propósito de reduzir a transmissão de doenças infectocontagiosas e melhorar a qualidade de vida da população residente, conforme consta no Plano de Trabalho (peça 2, p. 87-89) .
4.	A Funasa realizou as seguintes transferências para a conta do convênio (Banco do Brasil, Agência 2826-6, c/c 14481-9) :
	Ordem Bancária
	Data da OB
	Data do crédito  (peça 4, p. 88) 
	Valor

	2009OB811529
	17/11/2009
	19/11/2009
	R$ 80.000,00

	2010OB809780
	16/9/2010
	20/9/2010
	R$ 120.000,00

	2013OB806630
	31/12/2013
	3/1/2014
	R$ 200.000,00

	TOTAL
	R$ 400.000,00

5.	Foram realizadas quatro visitas técnicas ao município pela Funasa, conforme Relatórios de Visita Técnica - RVT datados de 7/8/2010, 17/10/2013, 15/3/2016 e 24/3/2016 (peça 2, p. 126, 178-179 e peça 4, p. 49-52 e 54-55) . No RVT de 24/3/2016 (peça 4, p. 54-55) apontou-se a execução de 42,72% das obras, com etapa útil e com pendências, que não impossibilitam a funcionalidade das melhorias sanitárias domiciliares construídas.
6.	Por meio da Notificação 24/2015 (peça 2, p. 196) , de 22/1/2015, o Sr. João Cândido Carvalho Neto foi notificado a apresentar a prestação de contas final do convênio, uma vez que o prazo para sua apresentação havia expirado em 5/11/2014. Em resposta, o prefeito sucessor, Sr. Tadeu de Jesus Batista de Sousa, encaminhou a prestação de contas final (peça 3, p. 5-201 e peça 4, p. 2-45) , recebida na Funasa em 15/4/2015.
7.	A prestação de contas foi analisada por meio do Parecer Técnico Final de 13/4/2016 (peça 4, p. 52) e pelo Parecer Financeiro 512/2016 (peça 4, p. 65-66) , de 31/5/2016, por meio dos quais propôs-se a aprovação parcial da prestação de contas. Os responsáveis foram notificados a sanearem as irregularidades apontadas no citado Parecer Financeiro por meio das Notificações 439, 440 e 670/2016 (peça 4, p. 73, 76 e 82) , mantendo-se todos silentes.
8.	Através do Parecer Financeiro 134/2016 (peça 4, p. 97-99) , de 28/12/2016, a prestação de contas foi reanalisada, apontando-se as seguintes irregularidades:
a) realização de pagamento à empresa Pereira Construção Ltda. (CNPJ 10.948.796/0001-62) em 20/1/2014, por meio de TED e no valor de R$ 214.490,15, sendo a referida empresa estranha à relação contratual de execução das obras objeto do convênio, nos termos da Tomada de Preços 12/2009; e
b) execução parcial das obras, no percentual de 41,96%, com aprovação parcial de R$ 167.853,41 de verbas federais aplicadas e reprovação do valor de R$ 232.146,59.
9.	Os responsáveis foram notificados a recolherem as importâncias indicadas no Parecer Financeiro 134/2016 (peça 4, p. 97-99) , conforme quadro abaixo, tendo todos permanecidos silentes e sem proceder aos recolhimentos:
	Notificação
	Responsável
	Peça
	Aviso de Recebimento

	323/2016
	Tadeu de Jesus Batista de Sousa
	 (peça 4, p. 100) 
	 (peça 4, p. 119) 

	324/2016
	João Cândido Carvalho Neto
	 (peça 4, p. 104) 
	 (peça 4, p. 120) 

	325/2016
	LA - Comércio e Serviços Ltda.
	 (peça 4, p. 112) 
	---

	326/2016
	Pereira Construções Ltda.
	 (peça 4, p. 108) 
	 (peça 4, p. 115) 

	Edital
	LA - Comércio e Serviços Ltda.
	 (peça 4, p. 118) 
	---

10.	O Relatório de Tomada de Contas Especial (peça 4, p. 150-154) indicou a ocorrência de prejuízo ao erário em razão da 'impugnação de despesas pela área técnica', no valor de R$ 232.146,59, tendo responsabilizado os Srs. João Cândido Carvalho Neto (CPF: XXX.155.913-XX) , ex-Prefeito Municipal de Magalhães de Almeida/MA no período de 1/1/2009 a 21/3/2014 e Tadeu de Jesus Batista de Sousa (CPF: XXX.074.413-XX) , Prefeito Municipal de Magalhães de Almeida/MA no período de 30/3/2014 a 31/12/2016 e 1/1/2017 até a presente data, além das empresas Pereira Construções Ltda. (CNPJ: 10.948.796/0001-62) e LA - Comércio e Serviços Ltda. (CNPJ: 09.067.277/0001-06) .
11.	O Relatório de Auditoria 386/2018 (peça 1, p. 6-10) , bem como os respectivos Certificado de Auditoria (peça 1, p. 11) , Parecer do dirigente de controle interno (peça 1, p. 13) e pronunciamento ministerial (peça 1, p. 15) concluem que os autos se encontram em consonância com os normativos aplicáveis, opinando pela irregularidade das contas com responsabilização dos Srs. João Cândido Carvalho Neto (CPF: XXX.155.913-XX) , ex-Prefeito Municipal de Magalhães de Almeida/MA no período de 1/1/2009 a 21/3/2014 e Tadeu de Jesus Batista de Sousa (CPF: XXX.074.413-XX) , Prefeito Municipal de Magalhães de Almeida/MA no período de 30/3/2014 a 31/12/2016 e 1/1/2017 até a presente data, além das empresas Pereira Construções Ltda. (CNPJ: 10.948.796/0001-62) e LA - Comércio e Serviços Ltda. (CNPJ: 09.067.277/0001-06) .
12.	Procedida a análise das informações constantes dos autos por meio da instrução de peça 6, entendeu-se necessária a realização de citação e audiência dos responsáveis nos seguintes termos:
a)	realizar a CITAÇÃO do Sr. João Cândido Carvalho Neto (CPF: XXX.155.913-XX) , ex-Prefeito Municipal de Magalhães de Almeida/MA no período de 1/1/2009 a 29/3/2014, solidariamente com a empresa LA - Comércio e Serviços Ltda. (CNPJ: 09.067.277/0001-06) , na pessoa de seu representante legal, com fundamento nos arts. 10, § 1º, e 12, incisos I e II, da Lei 8.443/1992 c/c o art. 202, incisos I e II, do RI/TCU, para que, no prazo de quinze dias, apresentem alegações de defesa e/ou recolham aos cofres da Fundação Nacional de Saúde - Funasa a quantia abaixo indicada, atualizada monetariamente a partir das respectivas datas até o efetivo recolhimento, abatendo-se na oportunidade a quantia eventualmente ressarcida, na forma da legislação em vigor, em decorrência da irregularidade abaixo descrita:
	VALOR ORIGINAL (R$) 
	DATA DA OCORRÊNCIA (1) 

	7.568,00
	20/9/2010

	30.000,00
	21/9/2010

	8.112,00
	10/11/2010

Total do débito de R$ 45.680,00, que atualizado até 15/8/2018 perfaz R$ 74.142,87
 (1) as datas de ocorrências correspondem a dos últimos pagamentos realizados à empresa até somarem o total do débito.
Irregularidade: execução parcial das obras objeto do Convênio 607/2008 (Siafi 651006) , com atingimento de 41,96% do total previsto, correspondente a R$ 167.840,00, apesar do pagamento de R$ 213.520,00 à empresa LA - Comércio e Serviços Ltda.
Dispositivos violados - Sr. João Cândido Carvalho Neto: parágrafo único do art. 70 da Constituição Federal; art. 93 do Decreto-Lei 200/67; art. 22 da IN/STN 1/97, art. 56 da Portaria Interministerial MP/MF/CGU 127/2008 e alíneas 'b', 'c' e 'm', do inciso II, da cláusula segunda do Convênio 607/2008.
Dispositivos violados - Empresa LA - Comércio e Serviços Ltda.: arts. 62 e 63 da Lei 4.320/1964.
Cofre para recolhimento: Fundação Nacional de Saúde - Funasa
Conduta - Sr. João Cândido Carvalho Neto: executar parcialmente o objeto do Convênio 607/2008 - Siafi 651006, com atingimento de 41,96% do total previsto, correspondente a R$ 167.840,00, apesar do pagamento de R$ 213.520,00 à empresa LA - Comércio e Serviços Ltda.
Conduta - Empresa LA - Comércio e Serviços Ltda.: executar somente 41,96% das obras objeto do Convênio 607/2008 - Siafi 651006, com recebimento irregular de valores superiores aos serviços executados.
Nexo de causalidade - Sr. João Cândido Carvalho Neto: a execução parcial do objeto do Convênio 607/2008 - Siafi 651006, com atingimento de 41,96% do total previsto, correspondente a R$ 167.840,00, apesar do pagamento de R$ 213.520,00 à empresa LA - Comércio e Serviços Ltda., propiciou pagamentos a maior em relação aos serviços executados, resultando em dano ao erário.
Nexo de causalidade - Empresa LA - Comércio e Serviços Ltda.: a execução de somente 41,96% das obras objeto do Convênio 607/2008 - Siafi 651006, com recebimento de valores superiores aos serviços executados, resultou em dano ao erário no valor.
Culpabilidade - Sr. João Cândido Carvalho Neto: a conduta omissiva do responsável é reprovável, posto que na qualidade de prefeito à época dos fatos, estava ciente de suas atribuições como chefe do poder executivo municipal, principalmente quanto à obrigação de executar integralmente o objeto do Convênio 607/2008 - Siafi 651006 e de não autorizar a realização de pagamentos sem a devida contraprestação de serviços realizados, de forma a obter a aprovação relativa a 100% dos recursos recebidos. Há, ainda, elementos indicativos da consciência da ilicitude praticada, já que o mesmo foi notificado em 16/1/2017 a sanear as irregularidades por meio da Notificação 324/2016 (peça 4, p. 104) , sendo razoável exigir do responsável conduta diversa daquela que adotou, considerando as circunstâncias que o cercava, não estando albergado em nenhuma excludente de ilicitude.
Culpabilidade - Empresa LA - Comércio e Serviços Ltda.: a conduta da empresa é reprovável, posto que na qualidade de empresa prestadora de serviços, estava ciente das vedações legais quanto a recebimento de valores por serviços não prestados e da obrigatoriedade de executar integralmente o objeto contratado. Há, ainda, elementos indicativos da consciência da ilicitude praticada, já que a empresa foi notificada para saneamento das irregularidades por meio do edital publicado em 24/1/2017, sendo razoável exigir dos responsáveis pela empresa conduta diversa daquela que adotaram, considerando as circunstâncias que os cercavam, não estando albergados em nenhuma excludente de ilicitude.
b)	realizar a CITAÇÃO do Sr. João Cândido Carvalho Neto (CPF: XXX.155.913-XX) , ex-Prefeito Municipal de Magalhães de Almeida/MA no período de 1/1/2009 a 29/3/2014, solidariamente com o Sr. Roberto Miranda Leite (CPF XXX.591.626-XX) , fiscal de obras, e com a empresa Pereira Construções Ltda. (CNPJ: 10.948.796/0001-62) , com fundamento nos arts. 10, § 1º, e 12, incisos I e II, da Lei 8.443/1992 c/c o art. 202, incisos I e II, do RI/TCU, para que, no prazo de quinze dias, apresentem alegações de defesa e/ou recolham aos cofres da Fundação Nacional de Saúde - Funasa a quantia abaixo indicada, atualizada monetariamente a partir das respectivas datas até o efetivo recolhimento, abatendo-se na oportunidade a quantia eventualmente ressarcida, na forma da legislação em vigor, em decorrência da irregularidade abaixo descrita:
	VALOR ORIGINAL (R$) 
	DATA DA OCORRÊNCIA

	186.480,00
	20/1/2014

Valor atualizado até 15/8/2018: R$ 247.384,37
Irregularidade: realização de pagamento à empresa Pereira Construções Ltda., no valor de R$ 214.490,15, sem qualquer relação com o objeto do Convênio 607/2008 (Siafi 651006) . 
Dispositivos violados - Sr. João Cândido Carvalho Neto: parágrafo único do art. 70 da Constituição Federal; art. 93 do Decreto-Lei 200/67; art. 22 da IN/STN 1/97, art. 56 da Portaria Interministerial MP/MF/CGU 127/2008 e alíneas 'b', 'c' e 'm', do inciso II, da cláusula segunda do Convênio 607/2008.
Dispositivos violados - Sr. Roberto Miranda Leite: art. 67, § 1º e art. 73, inciso I, alínea 'b' da Lei 8.666/1993, art. 63 da Lei 4.320/1964 e art. 51 da Portaria Interministerial MP/MF/CGU 127/2008.
Dispositivos violados - Empresa Pereira Construções Ltda.: arts. 62 e 63 da Lei 4.320/1964.
Cofre para recolhimento: Fundação Nacional de Saúde - Funasa
Conduta - Sr. João Cândido Carvalho Neto: realizar pagamento à empresa Pereira Construções Ltda., no valor de R$ 214.490,15, sem qualquer relação com o objeto do convênio.
Conduta - Sr. Roberto Miranda Leite: liquidar irregularmente os serviços objeto da nota fiscal 133 da empresa Pereira Construções Ltda., no valor de R$ 214.490,15, quando nada por ela foi executado.
Conduta - Empresa Pereira Construções Ltda.: receber irregularmente o valor de R$ 214.490,15 por execução de serviços supostamente relacionados ao objeto do Convênio 607/2008 - Siafi 651006, porém sem nada executar.
Nexo de causalidade - Sr. João Cândido Carvalho Neto: a realização de pagamento à empresa Pereira Construções Ltda., no valor de R$ 214.490,15, sem qualquer relação com o objeto do convênio, propiciou o pagamento indevido e consequente dano ao erário.
Nexo de causalidade - Sr. Roberto Miranda Leite: a liquidação irregular dos serviços objeto da nota fiscal 133 da empresa Pereira Construções Ltda., propiciou a realização de pagamento indevido à empresa, resultando em dano ao erário.
Nexo de causalidade - Empresa Pereira Construções Ltda.: o recebimento do valor de R$ 214.490,15 pela execução de serviços supostamente relacionados ao objeto do Convênio 607/2008 - Siafi 651006, porém sem executá-los, resultou em dano ao erário.
Culpabilidade - Sr. João Cândido Carvalho Neto: a conduta omissiva do responsável é reprovável, posto que na qualidade de prefeito à época dos fatos, estava ciente de suas atribuições como chefe do poder executivo municipal, principalmente quanto à obrigação de executar integralmente o objeto do Convênio 607/2008 - Siafi 651006 e de não autorizar a realização de pagamentos sem a devida contraprestação de serviços realizados, de forma a obter a aprovação relativa a 100% dos recursos recebidos. Há, ainda, elementos indicativos da consciência da ilicitude praticada, já que o mesmo foi notificado em 16/1/2017 a sanear as irregularidades por meio da Notificação 324/2016 (peça 4, p. 104) , sendo razoável exigir do responsável conduta diversa daquela que adotou, considerando as circunstâncias que o cercava, não estando albergado em nenhuma excludente de ilicitude.
Culpabilidade - Sr. Roberto Miranda Leite: a conduta do responsável é reprovável, posto que na qualidade engenheiro civil e fiscal das obras objeto do Convênio 607/2008 - Siafi 651006, estava ciente de suas atribuições e responsabilidade previstas na Lei 8.666/1993 e no art. 51 da Portaria Interministerial MP/MF/CGU 127/2008, principalmente quanto à obrigação de somente certificar serviços efetivamente realizados, impedindo que sua conduta induzisse a realização de pagamentos por serviços não realizados, sendo razoável exigir do responsável conduta diversa daquela que adotou, considerando as circunstâncias que o cercava, não estando albergado em nenhuma excludente de ilicitude
Culpabilidade - Empresa Pereira Construções Ltda.: a conduta da empresa é reprovável, posto que na qualidade de empresa prestadora de serviços, estava ciente das vedações legais quanto a recebimento de valores por serviços não prestados. Há, ainda, elementos indicativos da consciência da ilicitude praticada, já que a empresa foi notificada em 13/1/2017 a sanear as irregularidades por meio da Notificação 326/2016 (peça 4, p. 108) , sendo razoável exigir dos responsáveis pela empresa conduta diversa daquela que adotaram, considerando as circunstâncias que os cercavam, não estando albergados em nenhuma excludente de ilicitude.
c)  realizar a AUDIÊNCIA dos Srs. Tadeu de Jesus Batista de Sousa (CPF: XXX.074.413-XX) , Prefeito Municipal de Magalhães de Almeida/MA no período de 30/3/2014 a 31/12/2016 e 1/1/2017 até a presente data, e Roberto Miranda Leite (CPF XXX.591.626-XX) , fiscal de obras, com fundamento no art. 12, inciso III, da Lei 8.443/1992, para, no prazo de quinze dias, a contar do recebimento da presente comunicação, apresentarem RAZÕES DE JUSTIFICATIVA quanto à irregularidade detalhada a seguir:
Irregularidade: declaração de falsa realização de 103 unidades de melhorias sanitárias domiciliares na prestação de contas final, por meio da emissão do Termo de Aceitação Definitiva de Obra, atestando a perfeita execução da totalidade das obras objeto do Convênio 607/2008 (Siafi 651006) , quando somente haviam sido executadas 44 unidades.
Conduta: fazer falsa declaração em documento que compõe a prestação de contas final do Convênio 607/2008 - Siafi 651006, omitindo a inexecução parcial das obras.
Dispositivos violados: parágrafo único do art. 70 da Constituição Federal; art. 93 do Decreto-Lei 200/67; art. 28 da IN/STN 1/97, cláusula terceira do Convênio 607/2008 - Siafi 651006 e art. 56 da Portaria Interministerial MP/MF/CGU 127/2008.
13.	Em cumprimento ao pronunciamento da unidade (peça 8) , foram promovidas as citações e audiência dos responsáveis, conforme quadro a seguir:
	Responsável
	Ofício de citação
	Recebimento
	Origem do endereço

	João Cândido Carvalho Neto
	1241/2018 (peça 11) 
	Peça 22
	Base de dados da Receita Federal, conforme pesquisa de peça 5

	Roberto Miranda Leite
	1244/2018 (peça 13) 
	Peça 24
	
	Pereira Construção Ltda.
	1249/2018 (peça 12) 
	Peça 21
	
	Tadeu de Jesus B. de Sousa
	1251/2018 (peça 10) 
	Peça 23
	
	L A Com. e Construções Ltda.
	Edital 447/2019 (peça 36) 
	Peça 37
	---

14.	Os responsáveis Roberto Miranda Leite e João Cândido Carvalho Neto compareceram aos autos e solicitaram prorrogação de prazo para apresentarem suas defesas (peças 14 e 17) , sendo ambas concedidas (peças 15 e 20) . No entanto, não apresentaram alegações de defesa.
15.	Transcorrido o prazo regimental fixado, os demais responsáveis permaneceram silentes, não apresentando defesa. Operando-se, portanto, os efeitos da revelia, dando-se prosseguimento ao processo, nos termos do art. 12, §3º, da Lei 8.443/1992.
16.	Ao examinar a revelia dos responsáveis por meio da instrução de peça 39, apurou-se a validade das citações realizadas nos seguintes termos:
20.	No caso em apreço as citações e audiência são válidas. Os responsáveis Roberto Miranda Leite e João Cândido Carvalho Neto, regularmente citados compareceram aos autos. O Sr. Tadeu de Jesus Batista de Sousa e a empresa Pereira Construção Ltda. foram citados nos seus endereços oficiais, constantes da base de dados da Receita Federal (peça 5) , tendo as respectivas citações sido efetivamente recebidas (peças 21 e 23) . Quanto à empresa L A Comércio e Construções Ltda., sua citação por edital (peças 36 e 37) , foi precedida de tentativas de citá-la no endereço constante da base da Receita Federal (peças 5 e 13) e no endereço de sua representante legal (peças 19 e 31) , sem contudo obter-se êxito. 
17.	Assim, propôs-se considerá-los revéis, julgar irregulares suas contas, condená-los ao pagamento do débito apurado e aplicar-lhes a multa prevista no art. 57, da Lei 8.443/1992, proposta que contou com a anuência do MP/TCU.
18.	Após a instrução de mérito pela unidade técnica, ingressaram nos autos as alegações de defesa do Sr. João Cândido Carvalho Neto, sendo determinado pelo relator (peça 46) sua apreciação, em respeito ao princípio da ampla defesa, do formalismo moderado e da busca pela verdade material.
19.	Conforme exame técnico da instrução de peça 48, em singela peça de defesa (peças 42 e 44) , o responsável informou que todas as inconsistências apontadas pela Funasa haviam sido sanadas na gestão seguinte, levando aquela fundação a reanalisar a prestação de contas final do Convênio 607/2008, que culminou com sua aprovação, nos termos do Parecer Financeiro 10/2019, conforme registrado no Ofício 28/2019 da Funasa (peça 42) .
20.	Considerando que o responsável não havia adensado sua defesa com nenhum outro elemento documental, entendeu-se necessário realizar diligência à Funasa, nos termos a seguir descritos, a fim de se obter os documentos relacionados à reanálise e aprovação da prestação de contas:
a) realizar diligência à Superintendência Estadual da Funasa no Maranhão, com fundamento nos art. 10, § 1º, e 11 da Lei 8.443/1992 c/c o art. 157 do RI/TCU, para que, no prazo de 15 (quinze) dias, sejam encaminhados ao Tribunal todos os documentos (Relatórios de Visita Técnica, Pareceres Técnicos e Financeiros, documentos recebidos dos responsáveis/município etc.) que condicionaram a reanálise da prestação de contas final do Convênio 607/2008 (Siafi 651006) , resultando em sua aprovação final.
b) encaminhar cópia desta instrução, juntamente com o ofício de diligência a ser expedido. 
21.	Regularmente diligenciada por meio do Ofício 16921/2021 (peça 54) , a Funasa encaminhou as respostas de peças 58-63, que ora passamos a analisar.
EXAME TÉCNICO
22.	Conforme Ofício 2006/2018 (peça 62, p. 14) , o Município de Magalhães Almeida/MA solicitou à Funasa a realização de nova vistoria técnica às obras, informando haver sanado as inconsistências construtivas apontadas nas vistorias anteriores.
23.	Em atendimento ao pedido, a Funasa realizou nova vistoria às obras, apresentando seu resultado por meio do Relatório de Visita Técnica de 7/11/2018 (peça 62, p. 19-22) , onde ficou constatada a execução de 100% do objeto do ajuste.
24.	Dessa forma, por meio do Parecer Financeiro 10/2019 (peça 62, p. 23-24) e do Despacho 72/2019 (peça 62, p. 25) , as contas foram aprovadas com ressalva, tendo o convenente recolhido à Funasa o saldo dos rendimentos financeiros, no valor de R$ 698,59.
25.	Por último, e em atendimento à diligência, a Funasa emitiu o Parecer Técnico 20/2021 (peça 61) , informando que as obras atingiram 100% de execução, tendo alcançado etapa útil e sem pendências técnicas.
26.	Isto posto, considerando as novéis informações apresentadas pela Funasa, que demonstram a execução integral do objeto e a aprovação da prestação de contas final do Convênio 607/2008, resta afastada as irregularidades apontadas na citação dos responsáveis.
27.	Nesse sentido, ainda que as falhas e ausências construtivas tenham sido corrigidas após o término da vigência do convênio, devem ser acatadas as alegações de defesa de João Cândido Carvalho Neto (peças 42-44) , aproveitando-as em benefício dos demais responsáveis solidários revéis, nos termos do art. 161, do Regimento Interno.
28.	Com relação à audiência de Tadeu de Jesus Batista de Sousa, Prefeito nos períodos de 30/3/2014 a 31/12/2016 e 1/1/2017 a 31/12/2020, e Roberto Miranda Leite, fiscal de obras, para a qual foram revéis, vale registrar que estes assinaram o Termo de Aceitação Definitiva de Obra (peça 3, p. 12) , emitido em 5/11/2014, declarando falsamente a perfeita execução de 103 unidades de MDS, quando somente haviam sido executadas 44 unidades (peça 4, p. 49-52) . Portanto, prestaram falsa informação à Funasa, uma vez que o Termo compôs a prestação de contas final do convênio, encaminhada por Tadeu de Jesus Batista de Sousa.
29.	Vale registrar que, inobstante o aproveitamento da defesa de João Cândido Carvalho Neto em benefício de Roberto Miranda Leite, com direcionamento do julgamento de suas contas pela regularidade com ressalvas, remanesce não elidida para este último a grave irregularidade para qual foi ouvido também em audiência, de prestar falsa informação no Termo de Aceitação Definitiva de Obra, passível de ser sancionado com a multa prevista no art. 58, II, da Lei 8.443/1992, juntamente com Tadeu de Jesus Batista de Sousa. 
30.	Importante registrar também que, após reanalisar a prestação de contas, alterando seu posicionamento pela aprovação da prestação de contas, em fevereiro/2019 (peça 62, p. 25) , deveria a Funasa ter comunicado o fato imediatamente ao Tribunal, o que deixou de fazer. Veja-se que o processo estava encaminhado para condenação dos responsáveis, com concordância do MP/TCU nesse sentido, quando o responsável João Cândido Carvalho Neto compareceu aos autos intempestivamente com a informação que a Funasa já deveria ter apresentado ao Tribunal.
31.	Portanto, diversos atos processuais e instruções (da peça 15 em diante) poderiam deixar de ter sido praticados, houvesse a Funasa comunicado o fato imediatamente ao Tribunal.
32.	Idêntica falha de comunicação por parte da Funasa já foi objeto de exame no TC Processo 020.280/2017-3, resultando na sua ciência, conforme item 1.7 do Acórdão 7715/2021-TCU-Primeira Câmara, Rel. Min. Benjamin Zymler.
Prescrição da Pretensão Punitiva
33.	Vale ressaltar que a pretensão punitiva do TCU, conforme Acórdão 1441/2016-TCU-Plenário, Relator Min. Benjamin Zymler, que uniformizou a jurisprudência acerca dessa questão, subordina-se ao prazo geral de prescrição indicado no art. 205 do Código Civil, que é de dez anos, contado da data de ocorrência da irregularidade sancionada, nos termos do art. 189 do Código Civil, sendo este prazo interrompido pelo ato que ordenar a citação, a audiência ou a oitiva dos responsáveis.
34.	No caso em exame, não ocorreu a prescrição, uma vez que a irregularidade sancionada ocorreu em 5/11/2014, e o ato de ordenação da citação e audiência ocorreu em 17/8/2018.
CONCLUSÃO
35.	Conforme análise realizada por meio do exame técnico, o responsável João Cândido Carvalho Neto logrou êxito em justificar as irregularidades para as quais foi citado, razão pela qual suas alegações de defesa devem ser acatadas, estendendo-se seus benefícios aos responsáveis revéis, com ele solidários pelo débito, Roberto Miranda Leite, Pereira Construções Ltda. e LA - Comércio e Serviços Ltda., conforme previsto no art. 161, do Regimento Interno.
36.	Quanto aos responsáveis ouvidos em audiência pela falsa declaração no Termo de Aceitação Definitiva de Obra, Tadeu de Jesus Batista de Sousa e Roberto Miranda Leite, instados a se manifestar, optaram pelo silêncio, configurando a revelia, nos termos do § 3º, do art. 12, da Lei 8.443/1992.
37.	Vale registrar que o aproveitamento da defesa de João Cândido Carvalho Neto em benefício de Roberto Miranda Leite tem o propósito apenas de afastar a irregularidade para a qual foi citado e, por conseguinte, o débito solidário, direcionando o julgamento das contas pela regularidade com ressalvas. Não obstante, considerando a gravidade da irregularidade para a qual foram ouvidos em audiência, sugere-se que seja aplicada a Roberto Miranda Leite e Tadeu de Jesus Batista de Sousa a multa prevista no art. 58, II, da lei 8.443/1992.
38.	Em relação aos responsáveis João Cândido Carvalho Neto, Roberto Miranda Leite, Pereira Construções Ltda. e LA - Comércio e Serviços Ltda. suas contas devem ser julgadas regulares com ressalva, com quitação, nos termos dos arts. 1º, inciso I, 16, inciso II, da Lei 8.443/1992 c/c os arts. 18 e 23, inciso II, da mesma Lei, e com arts. 1º, inciso I; 208 e 214, inciso II, do Regimento Interno.
39.	Verifica-se também que não houve a prescrição da pretensão punitiva, conforme análise já realizada.
40.	Com relação à reanálise da prestação de contas pela Funasa, concluída em 11/2/2019, não houve qualquer comunicado ao Tribunal. Em função da ausência desse comunicado, o Tribunal praticou diversos atos (peça 15 em diante) , que poderiam ter sido evitados, ante o conhecimento da aprovação da prestação de contas. Nesse sentido, entendemos oportuno dar ciência da ocorrência à Fundação Nacional de Saúde, a fim de se evitar que o fato se repita. 
PROPOSTA DE ENCAMINHAMENTO
41.	Diante do exposto, submetemos os autos à consideração superior, propondo ao Tribunal:
a)	considerar revéis os responsáveis Tadeu de Jesus Batista de Sousa (CPF: XXX.074.413-XX) , Prefeito Municipal de Magalhães de Almeida/MA no período de 30/3/2014 a 31/12/2016 e 1/1/2017 a 31/12/2020, Roberto Miranda Leite (CPF XXX.591.626-XX) , Fiscal de obras, Pereira Construções Ltda. (CNPJ: 10.948.796/0001-62) e LA - Comércio e Serviços Ltda. (CNPJ: 09.067.277/0001-06) , com fundamento no § 3º, art. 12, Lei 8.443, de 16 de julho de 1992;
b)	acatar as alegações de defesa João Cândido Carvalho Neto (CPF: XXX.155.913-XX) , Prefeito Municipal de Magalhães de Almeida/MA no período de 1/1/2009 a 29/3/2014, estendendo seus benefícios a Roberto Miranda Leite (CPF XXX.591.626-XX) , Fiscal de obras, Pereira Construções Ltda. (CNPJ: 10.948.796/0001-62) e LA - Comércio e Serviços Ltda. (CNPJ: 09.067.277/0001-06) , nos termos do art. 161, do Regimento Interno;
c)	 	com fundamento nos arts. 1º, inciso I, 16, inciso II, da Lei 8.443/1992 c/c os arts. 18 e 23, inciso II, da mesma Lei, e com arts. 1º, inciso I; 208 e 214, inciso II, do Regimento Interno, julgar regulares com ressalva as contas de João Cândido Carvalho Neto (CPF: XXX.155.913-XX) , Prefeito Municipal de Magalhães de Almeida/MA no período de 1/1/2009 a 29/3/2014, Roberto Miranda Leite (CPF XXX.591.626-XX) , Fiscal de obras, Pereira Construções Ltda. (CNPJ: 10.948.796/0001-62) e LA - Comércio e Serviços Ltda. (CNPJ: 09.067.277/0001-06) , dando-lhes quitação;
d)	aplicar individualmente aos responsáveis Tadeu de Jesus Batista de Sousa (CPF: XXX.074.413-XX) e Roberto Miranda Leite (CPF XXX.591.626-XX) , a multa prevista no art. 58, II, da Lei 8.443/1992 c/c o art. 268, II, do Regimento Interno do TCU, fixando-lhes o prazo de quinze dias, a contar da notificação, para que comprovem, perante o Tribunal (art. 214, III, alínea 'a', do Regimento Interno do TCU) , o recolhimento da dívida aos cofres do Tesouro Nacional, atualizada monetariamente desde a data do acórdão que vier a ser proferido por este Tribunal até a data do efetivo recolhimento, se paga após o vencimento, na forma da legislação em vigor;
e)	dar ciência à Fundação Nacional de Saúde quanto à necessidade de o Tribunal ser imediatamente comunicado, quando a realização de novas análises procedidas em prestações de contas, possam alterar os fundamentos utilizados inicialmente para a instauração de tomadas de contas especiais já encaminhadas Tribunal;
f)	enviar cópia do Acórdão que vier a ser proferido à Fundação Nacional de Saúde, ao Município de Magalhães de Almeida/MA e aos responsáveis".
É o Relatório.

Walter de Sousa Barros (055.320.433-53) representando João Cândido Carvalho Neto.

Procurador Rodrigo Medeiros de Lima.

TOMADA DE CONTAS ESPECIAL. FUNASA. CONVÊNIO. MELHORIAS SANITÁRIAS DOMICILIARES. INEXECUÇÃO PARCIAL. CITAÇÃO. POSTERIOR NOTA TÉCNICA DO CONCEDENTE APROVANDO A PRESTAÇÃO DE CONTAS. ACATADAS ALEGAÇÕES DE DEFESA DO EX-PREFEITO. DEFESA APROVEITADA EM BENEFÍCIO DOS DEMAIS RESPONSÁVEIS REVÉIS. CONTAS REGULARES. QUITAÇÃO. FALSA DECLARAÇÃO NO TERMO DE ACEITAÇÃO DEFINITIVO DA OBRA PELO FISCAL DE OBRAS E PELO PREFEITO SUCESSOR. MULTA.

TOMADA DE CONTAS ESPECIAL (TCE)

Secretaria de Controle Externo de Tomada de Contas Especial (SecexTCE).

Trata-se de Tomada de Contas Especial instaurada pela Fundação Nacional de Saúde (Funasa) , em desfavor dos Prefeitos de Magalhães de Almeida/MA, Sr. João Cândido Carvalho Neto, gestões 2009-2012 e o no período de  1/1/2013 a 21/3/2014, e do Sr. Tadeu de Jesus Batista de Sousa, gestões 30/3/2014 a 31/12/2016 e 2017-2020, e das Empresas Pereira Construções Ltda. e LA - Comércio e Serviços Ltda., em razão da inexecução parcial do Convênio 607/2008 - Siafi 651006 (peça 2, pp. 18-31) .
2.	O objeto da avença foi a construção de melhorias sanitárias domiciliares (MSD) , conforme plano de trabalho à peça 2, pp. 87-89, com vigência de 31/12/2008 a 6/9/2014, após prorrogações, e prazo para apresentação da prestação de contas até 5/11/2014.
3.	Foi previsto um total de R$ 426.628,00, dos quais R$ 400.000,00 a cargo do concedente, creditados em 19/11/2009 (R$ 80.000,00) , 20/9/2010 (R$ 120.000,00) e 3/1/2014 (R$ 200.000,00) (peça 4, p. 88) .
4.	A prestação de contas foi recebida pela Funasa, intempestivamente, em 15/4/2015 (peça 3, pp. 5-201 e peça 4, pp. 2-45) , que, analisada por meio de pareceres técnicos e financeiros (peça 4, pp. 52, 65-66 e 97-99) , teve aprovação parcial, com etapa útil, com reprovação no valor de R$ 232.146,59. 
5.	Notificados os quatro responsáveis a recolherem as importâncias indicadas, permaneceram silentes, o que motivou a instalação desta TCE, tendo o tomador de contas especial indicado em seu relatório a ocorrência de prejuízo ao erário em razão da "impugnação de despesas pela área técnica" (peça 4, pp. 150-154) .
6.	No âmbito desta Corte de Contas, os responsáveis foram devidamente citados, conforme despacho de conclusão das comunicações processuais à peça 38. Em adição, foram chamados em audiência o ex-Prefeito Sr. Tadeu  de Jesus Batista de Sousa e o fiscal de obras Sr. Roberto Miranda Leite, por terem assinado o Termo de Aceitação Definitiva de Obra (peça 3, p. 12) , emitido em 10/9/2014, declarando falsamente a perfeita execução de 103 unidades de MSD, quando somente haviam sido executadas 44 unidades em março de 2016 (peça 4, pp. 49-52) . Portanto, prestaram falsa informação à Funasa, uma vez que o mencionado Termo compôs a prestação de contas final do convênio, encaminhada pelo Sr. Tadeu de Jesus.
7.	Não comparecendo aos autos, foram considerados revéis. Entretanto, após a instrução de mérito pela unidade técnica, ingressaram nos autos, em 5/6/2020, as alegações de defesa do Sr. João  Cândido Carvalho Neto, informando que todas as inconsistências apontadas pela Funasa haviam sido sanadas na gestão seguinte, levando aquela Fundação a reanalisar a prestação de contas final do convênio, culminando na sua aprovação, nos termos do Parecer Financeiro 10/2019, conforme registrado no Ofício 28/2019 da Funasa (peça 42) .
8.	Diligenciada, a Funasa emitiu o Parecer Técnico 20/2021 (peça 61) , de 14/4/2021, informando que as obras atingiram 100% de execução, tendo alcançado etapa útil e sem pendências técnicas, demonstrando a execução integral do objeto e a aprovação da prestação de contas final do ajuste.
9.	Assim, entende a unidade instrutiva que restaram afastadas as irregularidades apontadas na citação e propõe julgar regulares com ressalvas as contas dos responsáveis. Além disso, propõe aplicação da multa prevista no art. 58, II, da Lei 8.443/1992, aos Srs. Roberto Miranda Leite e Tadeu de Jesus Batista de Sousa, pela infração apontada no item 6 acima.
10.	Feito esse breve resumo da situação dos autos, acolho a proposta de encaminhamento formulada pela SecexTCE, a qual teve a anuência do Representante do Ministério Público junto ao TCU. Adoto a análise empreendida no relatório que compõe esta Proposta de Deliberação como minhas razões de decidir, sem prejuízo das considerações que faço a seguir.
11.	Como mostrado na instrução precedente, o Prefeito sucessor, Sr. Tadeu  de Jesus Batista de Sousa, e o fiscal de obras, Sr. Roberto Miranda Leite, atestaram a execução de 100% das obras, em 10/9/2014, declarando a perfeita execução das 103 unidades de melhorias sanitárias domiciliares contratadas, logo após a vigência, expirada no dia 6 do mesmo mês.
12.	A prestação de contas foi apresentada intempestivamente em 15/4/2015.
13.	Na sequência, em 24/3/2016, vistoria técnica realizada pela Funasa concluiu pela execução parcial do objeto, em 42,72%, com etapa útil e pendências.
14.	Por solicitação do convenente, o órgão concedente realizou nova vistoria, em 07/11/2018, que concluiu que a obra fora totalmente executada, sem pendências, tendo as contas correspondentes aprovadas pela Parecer Financeiro 10/2019, de 8/2/2019. Em suas alegações de defesa o responsável justifica que as obras foram finalizadas na administração sucessora. Não há registros de quaisquer pagamentos realizados às empresas contratadas fora da vigência do ajuste.
15.	Dessa forma, sanadas as irregularidades inicialmente apontadas, resta a responsabilização do Prefeito sucessor e do fiscal de obras, que não atenderam à audiência quanto à falsa declaração no termo de aceitação da obra.
16.	Considerando que não houve o transcurso do prazo decenal para a prescrição da pretensão punitiva, em conformidade com o Acórdão 1441/2016-TCU-Plenário, haja vista que a irregularidade ocorreu em 10/9/2014 (peça 3, p. 12) e o despacho que autorizou a audiência é de 17/08/2018 (peça 8) , defendo que seja aplicada ao Sr. Roberto Miranda Leite e ao Sr. Tadeu  de Jesus Batista de Sousa, a multa prevista no art. 58 da Lei 8.443/1992.
17.	Acato a sugestão da unidade instrutiva de dar ciência à Funasa quanto à necessidade de comunicação imediata a este Tribunal, quando novas análises procedidas em prestações de contas possam alterar os fundamentos inicialmente utilizados para a instauração de tomadas de contas especiais já encaminhadas a esta Corte. No caso em exame, a aprovação definitiva das contas se deu por parecer financeiro emitido em 8/2/2019 e dado conhecimento ao Tribunal mais de dois anos depois, em 19/4/2021 (peça 63) , após diligência à Instituição.
18.	Por fim, deixo de acolher a proposta da unidade instrutiva de autorizar, desde já, o parcelamento das dívidas, por entender que essa medida somente deve ser adotada mediante solicitação das partes.
Ante o exposto, manifesto-me por que o Tribunal aprove o Acórdão que ora submeto à apreciação deste Colegiado
TCU, Sala das Sessões, em 5 de abril de 2022.
AUGUSTO SHERMAN CAVALCANTI 
Relator